---
title: "A4 - Anàlisi de variància"
author: "Salvador Sanchis Beneseit"
date: '`r format(Sys.Date(),"%B %e, %Y")`'
output:
  html_document:
    toc: yes
  pdf_document:
    toc: yes
editor_options: 
  markdown: 
    wrap: 72
---

```{r setup, include=FALSE}
knitr::opts_chunk$set(echo = TRUE)
```

```{r load_libraries, include=FALSE}
library(knitr)
```

------------------------------------------------------------------------

<br>

## 1. Introducció

<br>

## 2. Lectura del fitxer i preparació de les dades

<br>

```{r}
adult <- read.csv("~/DS21:22/advanced statistics/PAC/4/CensusIncomedata.txt", sep="")
```

<br>

### 2.1 Preparació de les dades

<br>

Eliminem espais en blanc i convertim text a factors:

```{r}
cols <- c('workclass', 'marital_status', 'occupation', 'race', 'sex')
adult[cols] <- lapply(adult[cols], trimws)
adult[cols] <- lapply(adult[cols], factor)
```

\
<br>\
Modifiquem el nom de la columna 'sex':

```{r}
colnames(adult)[7] <- 'gender'
```

<br>

En l'histograma de la variable 'income' hi veiem una asimetria (cua a
l'esquerra):

```{r}
hist(adult$income)

```

<br>

En el gràfic Q-Q hi veiem una desviació de la normalitat en la
superposició dels punts sobre la línia:

```{r}
qqnorm(adult$income)
qqline(adult$income)
```

<br>

I finalment, el valor-p del test de Lilliefors ens confirma que la
variable 'income' no es distribueix segons una distribució normal:

```{r}
library(nortest)
lillie.test(adult$income)
```

\
<br>

Creem la nova variable 'Less50':

```{r}
adult$Less50 <- cut(adult$income, breaks=c(0,50,70), right = FALSE, labels = c(1, 0))
```

\
<br>

### 2.2 Anàlisi visual

\
<br>

Els diagrames de caixa ens indiquen que el salari és superior en el cas
dels homes:

```{r}
library(ggplot2)
ggplot(aes(y=income, x=gender), data=adult) + geom_boxplot()
```

<br>

També veiem diferències pel que fa a la raça, on els salaris més alts es
troben en el sector de raça blanca:

```{r}
ggplot(aes(y=income, x=race), data=adult) + geom_boxplot()
```

<br>

Pel que fa al perfil laboral, els funcionaris semblen tenir salaris més
alts:

```{r}
ggplot(aes(y=income, x=workclass), data=adult) + geom_boxplot()
```

<br>

I l'estat civil que sembla acaparar salaris més alts és casat:

```{r}
ggplot(aes(y=income, x=marital_status), data=adult) + geom_boxplot()
```

<br>

Pel que fa a la tipologia, els salaris més alts es concentren en les
categories blue-collar, white-collar i professional:

```{r}
ggplot(aes(y=income, x=occupation), data=adult) + geom_boxplot()
```

\
<br>

Pel que fa a les variables contínues, veiem que la tendència és envers
salaris més alts tal com augmenta l'edat (per aquest gràfic hem eliminat
els registres amb edat=99, que considerem que poden ser valors buits):

```{r}
ageplot <- adult[!(adult$age==90),]
ggplot(aes(x =age, y = income), data = ageplot) + geom_point(alpha=.1) +
  geom_smooth()
```

<br>

La variable hores de treball ens mostra els salaris més alts entorn les
50 hores setmanals. Hi ha un augment addicional en la zona de les 90+
hores setmanals, però amb un marge d'error també superior, ja que es
tracta de pocs casos. (Hem eliminat 83 registres amb un valor de 99
hores setmanals treballades):

```{r}
hoursplot <- adult[!(adult$hours_per_week==99),]
ggplot(aes(x =hours_per_week, y = income), data = hoursplot) + geom_point(alpha=.1) + geom_smooth()
```

<br>

Finalment, per que fa als anys d'estudi, veiem un augment constant dels
salaris en relació als anys d'educació:

```{r}
ggplot(aes(x =education_num, y = income), data = adult) + geom_point(alpha=.1) + geom_smooth()
```

\
<br>

## 3. Estadística inferencial

<br>

### 3.1 Contrastos d'hipòtesi

<br>

#### 3.1.1. Hipòtesi nul·la i alternativa (pel gènere i pel cas racial)

\
<br>

Pel gènere:\
H~0~ : 𝛍~men_income~ = 𝛍~women_income~

H~1~ : 𝛍~men_income~ \> 𝛍~women_income~

La hipòtesi nul·la és que, de mitjana, els homes cobren igual que les
dones.

La hipòtesi alternativa és que la mitjana de salari dels homes és
superior a la mitjana de salari de les dones.

Pel que fa al cas racial:

H~0~ : 𝛍~1~ - 𝛍~2 =~ 6.45k€

H~0~ : 𝛍~1~ - 𝛍~2 >~ 6.45k€

on 𝛍~1~ denota la mitjana de salari de la gent blanca i 𝛍~2~ la mitjana
de salari de la gent negra.

<br>

#### 3.1.2. Justificació del test a aplicar (pel gènere i pel cas racial)

<br>

Agrupem els casos segons els factors:

```{r}

men_s <- adult$income[adult$gender=="Male"]
women_s <- adult$income[adult$gender=="Female"] 

white_s <- adult$income[adult$race=="White"]
black_s <- adult$income[adult$race=="Black"] 
```

<br>

Per les dues hipòtesis, assumim normalitat segons el teorema del límit
central i en ambdós casos fem un contrast d'hipòtesi de dues mostres
sobre la mitjana.

Primer comparem variàncies:

```{r}

var.test(men_s, women_s)
```

```{r}
var.test(white_s, black_s)
```

<br>

En ambdós casos la variància és desconeguda i diferent, i per tant farem
un test sobre mitjana de dues mostres independents amb variància
desconeguda i diferent.

<br>

#### 3.1.3. Aplicació, interpretació i comprovació del test (pel gènere i pel cas racial)

<br>

Definim la funció per a realitzar el test:

```{r}
ind_ttest <- function(x,y,d){
x1 <-mean(x)
x2 <-mean(y)
var_1 <- var(x)
var_2 <- var(y)
n1 <- length(x)
n2 <- length(y)
sn_1 <- var_1 / n1
sn_2 <- var_2 / n2
estadístic_de_contrast <- (x1-x2-d) / sqrt((var_1/n1)+(var_2/n2))
graus_de_llibertat <- ((sn_1 + sn_2)^2) / (((sn_1^2)/(n1-1))+((sn_2^2)/(n2-1)))
valor_p <- pt(estadístic_de_contrast, graus_de_llibertat, lower.tail = FALSE)
valor_crític <- qt(.95, df= graus_de_llibertat)
return(data.frame(estadístic_de_contrast, graus_de_llibertat, valor_crític, valor_p)) }
```

<br>

Apliquem el test pel cas de gènere:

```{r}
ind_ttest(men_s, women_s, 0)

```

<br>

El resultat del test, amb un valor observat de 194.11, per sobre del
valor crític de 1.64, i un valor p 0, ens indica que cal rebutjar la
hipòtesi nul·la i acceptar la hipòtesi alternativa segons la qual els
homes cobren més que les dones.

Comprovem els resultats:

```{r}
t.test(men_s, women_s, alternative = "greater", var.equal = FALSE)
```

<br>

Apliquem el mateix test pel cas racial, amb una diferència de mitjana de
6450€:

```{r}
ind_ttest(white_s, black_s, 6.45)
```

\
<br>

Amb un estadístic de contrast de 2.04, just per sobre del valor crític
1.64, i un valor p de 0.02, per sota del llindar de 0.05, podem rebutjar
la hipòtesi nul·la i concloure que les persones de raça blanca cobren
més de 6450€ per sobre del salari de les persones de raça negra.

Comprovem els resultats:

```{r}
t.test(white_s, black_s, alternative = "greater", mu= 6.45, var.equal = FALSE)
```

\
<br>\
<br>

## 4. Model de regressió lineal

\
<br>

### 4.1. Estimació de models

<br>

```{r}
linear_1 <- lm(income~age+education_num+hours_per_week+gender, data = adult)
summary(linear_1)
```

\
<br>

```{r}
linear_2 <- lm(income~age+education_num+hours_per_week+gender+race, data = adult)
summary(linear_2)
```

\
<br>

### 4.2. Interpretació dels models

\
<br>

Trobem relacions significatives per a totes les variables explicatives
d'ambdós models (tots els valors p\<2.2e-16), amb l'excepció del factor
"Asian-Pac_Islander" de la variable race(p=0.418).

Les variables que contribueixen en major grau al model són les variables
gènere i raça. Concretament, el factor 'Male' de la variable gènere
mostra una alta relació positiva amb la variable dependent income. Pel
que fa a la variable raça, els factors 'black' i, especialment, 'white,
també mostren una relació lineal positiva, i el factor 'other' mostra
una relació negativa.

El coeficient de determinació del primer model és de R^2^=0.5891, i el
del segon model és de R^2^=0.6674. Per tant, podem afirmar que hi ha
hagut una millora del model quan hem introduït la variable raça.

\
<br>

### 4.3. Anàlisi de residus

\
<br>

La ditribució dels residus del model 2 és gairebé perfectament simètrica
entorn un valor mitjà de 0 (min -15, max 16, 1Q -2.8, 3Q 2.7) i això
indica una bona adequació del model.\
<br>

En un primer gràfic de residus contra valors ajustats veiem un patró
força arbitrari, i per tant no sospitem que hi hagi un problema
d'heterocedasticitat i assumim una variància constant en els errors del
model.

```{r}
plot(linear_2, which = 1)
```

<br>

En un gràfic Q-Q veiem que les dades s'justen bé a una distribució
normal:

```{r}
plot(linear_2, which = 2)
```

\
<br>

### 4.4. Predicció

\
<br>\
Aquesta és la predicció del model per a un seguit de dades, amb un
interval de confiança del 95%:

```{r}
pre <- data.frame(age=24, education_num= 4, hours_per_week=40, gender='Female', race='Black')
predict(linear_2, pre, interval = "confidence")
```

<br>

## 5. Regressió logística

\
<br >

### 5.1. Generació de conjunts d'entrenament i de test

\
<br>

Primer de tot, reorganitzem l'ordre dels factors de les variables
categòriques, ja que això ens serà necessari per dissenyar més endavant
el model de regressió logística:

```{r}
adult <- within(adult, workclass <- relevel(workclass, ref = 'Private'))
adult <- within(adult, marital_status <- relevel(marital_status, ref = 'Married'))
adult <- within(adult, race <- relevel(race, ref = 'White'))
adult <- within(adult, gender <- relevel(gender, ref = 'Male'))
adult <- within(adult, Less50 <- relevel(Less50, ref = '0'))
```

<br>

Generem els conjunts d'entrenament i test:

```{r}
set.seed(1234)
div <- sample(2, nrow(adult), replace = T, prob = c(0.8, 0.2))
train <- adult[div==1,]
test <- adult[div==2,]
```

\
<br>

### 5.2. Model predictiu

<br>

Entrenem el model de regressió logística amb el conjunt 'train':

```{r}
log_1 <- glm(Less50 ~ age+workclass+education_num+marital_status+occupation+race+gender+hours_per_week, data = train, family = 'binomial')
summary(log_1)
```

\
<br>

### 5.3. Interpretació

<br>

La variable edat contribueix lleugerament de forma negativa a la
possibilitat d'un salari baix (per sota de 50k€). Per cada increment
d'un any d'edat es multiplica per -0.03 la probabilitat d'un salari
baix. La variable 'anys d'educació' té un efecte també negatiu, en un
factor de 0.28 per any d'educació. La variable 'hores setmanals' també
té un efecte negatiu, amb un augment amb factor -0.028 per hora
treballada.

Pel que fa al perfil de treball, ser funcionari té un efecte negatiu 3.5
vegades major de tenir un salari baix respecte a treballar en el sector
privat, mentre que els sectors 'autònoms' i 'desconegut' tenen uns
efectes positius de 2.5 i 2.2 respectivament.

Pel que fa a l'estat civil, prenent l'estat de casat com a referència,
els estats 'divorciat', 'separat', 'solter' i 'vidu' tenen tots efectes
positius sobre la possibilitat d'un salari baix, amb magnituds de 2.7,
3.6, 3.4 i 2.9 respectivament.

Pel que fa a la tipologia de treball, i respecte a la categoria 'Blue
Collar', les categories 'desconegut', 'professional', 'vendes' i
'serveis' tenen efectes positius sobre la possibilitat d'un salari baix,
amb magnituds de 2.9, 1.77, 2.56, 2.63, mentre que la categoria
'White-collar' disminueix la possibilitat d'un salari baix respecte a
'Blue-collar' amb una magnitud de 1.71.

Pel que fa a la raça, i respecte a la raça blanca, amerindis, asiàtics,
negres i altres tenen relacions positives amb la possibilitat d'un
salari baix, amb magnituds de 7.86, 7.81, 6.58 i 9.49 respectivament. De
forma similar, les dones tenen un 8.47 més de possibilitats de tenir un
salari baix respecte als homes.

\
<br>

### 5.4. Matriu de confusió

<br>

Generem una predicció sobre el conjunt test:

```{r}
predict_Less50 <- predict(log_1, newdata = test, type = 'response')
head(predict_Less50)

```

<br>

Definim un llindar de 0.5 per les prediccions del model:

```{r}
pred_bin <- ifelse(predict_Less50>0.5, 1, 0)
test$L50pred <- as.factor(pred_bin)
```

<br>

Generem la matriu de confusió:

```{r}
library(caret)

confusionMatrix(data = test$L50pred, reference = test$Less50, positive = '1')
```

A partir dels resultats de la matriu de confusió, amb 292 falsos
negatius sobre un total de 3209 possibles obtenim una especificitat molt
alta (94%), i amb 198 falsos positius sobre un total possible de 3297,
el model obté una sensibilitat també molt alta (92%),\
<br>

### 5.5. Predicció

\
<br>

Calculem manualment un primer cas:

```{r}
coefficients_calc_1 <- 0.187761+(20*-0.026909)+2.510501+(3*-0.282361)+3.474572+1.779379+(25*-0.026270)

Probability_1 = 1 / (1 + exp(-coefficients_calc_1))
Probability_1
```

Contrastem el resultat:

```{r}

income_1 <- data.frame(age=20, workclass='Self-Employed', education_num=3, marital_status='Single', occupation='Professional', race='White', gender='Male', hours_per_week=25)
predict(log_1, income_1, type = 'response')
```

\
<br>

Calculem manualment un segon cas:

```{r}
coefficients_calc_2 <- 0.187761+(60*-0.026909)-3.503788+(15*-0.282361)-1.716526+6.579412+(35*-0.026270)
Probability_2 = 1 / (1 + exp(-coefficients_calc_2))
Probability_2
```

Contrastem el resultat:

```{r}
income_2 <- data.frame(age=60, workclass='Government', education_num=15, marital_status='Married', occupation='White-Collar', race='Black', gender='Male', hours_per_week=35)
predict(log_1, income_2, type = 'response')
```

\
<br >

## 6. Anàlisi de la variància (ANOVA) d'un factor

\
<br>

### 6.1. Anàlisi de la variància (ANOVA) d'un factor

\
<br>

Recuperem un gràfic que ja hem presentat en l'apartat 2.2:

```{r}
ggplot(aes(y=income, x=race), data=adult) + geom_boxplot()
```

En el gràfic observem que sembla haver-hi un efecte del factor raça, amb
els individus de raça blanca que obtenen una mitjana de salaris més alta
que la resta.

\
<br>\

### 6.2. Model ANOVA

<br>

#### 6.2.1. Formuleu el model

\
<br>

L'ANOVA planteja si hi ha diferències entre les mitjanes que s'obtenen
de la variable dependent en diversos nivells (factors) de la variable
independent. Encara que es prenen les mitjanes com a referència, el que
l'ANOVA calcula és la diferència de variància, ja que és necessari poder
detectar si dues mitjanes similars provenen de factors amb una
distribució mot diferent l'una de l'altra. Prenent com a referència
global la mitjana de tota la mostra, en aquest cas el que el model
planteja és si hi ha diferències entre les mitjanes de salari que
s'obtenen per a cada grup racial, és a dir, si totes són iguals, o si
n'hi ha dues que són significativament diferents entre elles.

\
<br>

#### 6.2.2. Hipòtesi nul·la i alternativa

<br>

H~0~ : 𝛍~white~ = 𝛍~black~ = 𝛍~black  ... =~ 𝛍~other~ = 𝛍

H~1~ : 𝛍~i~ \> 𝛍~j~ per a algun i ≠ j\

<br>

#### 6.2.3. Estimeu la significació del factor grup racial

<br>

Obtenim la taula ANOVA:

```{r}
resultat_1 <- lm(income~race, data = adult)
table_1 <- anova(resultat_1)
table_1
```

<br>

Calculem la variabilitat explicada per la variable 'race', que resulta
ser d'un 13%:

```{r}
variabilitat <- 211909/(211909+1427206)
variabilitat
```

\
<br>

#### 6.2.4. Estimeu els efectes dels nivells del factor

<br>

Calculem els efectes de cada factor separadament, confirmant que només
el nivell 'white' contribueix positivament a l'increment del salari:

```{r}
resultat_2 <- aov(income~race, data = adult)
model.tables(resultat_2, type='effects')
```

<br>

#### 6.2.5. Realitzeu els contrastos dos-a-dos

<br>

Realitzem un test LSD, on veiem que hi ha diferències significatives
entre el grup blancs i la resta dels grups, i també del grup 'altres'
envers la resta. Els resultats ens mostren 4 subgrups, amb diferències
significatives entre cada subgrup (els subgrups s'identifiquen amb les
lletres a, b, c i d en els resultats del test):

```{r}
library(agricolae)
LSD.test(resultat_1, 'race', group=T, p.adj='bonferroni', console=T)
```

\
<br>

Realitzem un segon test que confirma els resultats, on hi podem veure
els nivells de significació de les diferències entre grups:

```{r}
library(stats)
pairwise.t.test(adult$income, adult$race, p.adj='bonferroni')
```

\
<br>

#### 6.2.6. Adequació del model

\
<br>

##### 6.2.6.1. Homocedasticitat dels residus

\
<br>

```{r}
plot(resultat_1, which = 1)
```

No observem un patró molt clar en el gràfic, i per tant no podem afirmar
que hi hagi un problema d'homocedasticitat.\
<br>

##### 6.2.6.2. Normalitat dels residus

<br>

```{r}
plot(resultat_1, which = 2)
```

Sí que observem, en canvi, una desviació de la normalitat dels residus.

Seguidament, apliquem un test de Kruskal-Wallis, que no assumeix la
normalitat de la distribució de les dades, i obtenim resultats que
confirmen la diferència significativa entre grups:

```{r}
kruskal.test(income~race, data = adult)
```

\
<br>

## 7. ANOVA multifactorial

\
<br>

### 7.1. Estudi visual de la interacció

\
<br>

A la següent taula veiem que no tenim un escenari balancejat, ja que
tenim un nombre diferent de mostres per a cada condició. El problema de
treballar amb un escenari no balancejat és que, d'una banda, es redueix
el poder estadístic de la prova, i de l'altra banda, l'estadístic de la
prova és menys sensible a possibles desviacions de l'homocedasticitat.

```{r}
table(adult$race, adult$occupation)
```

\
<br>

En el següent gràfic representem la interacció entre els factors raça i
ocupació. A primera vista és difícil detectar si hi ha interacció:

```{r}
library(ggplot2)
library(interactions)
inter <- lm(income~race*occupation, data = adult)
cat_plot(inter, pred=occupation, modx=race, geom='line')
```

\
<br>

En canvi, si ordenem els nivells de forma diferent, detectem un possible
efecte d'interacció. Veiem, per exemple, que per les ocupacions
'Blue-Collar' i 'Sales', la distància entre la raça blanca i la resta és
més gran. En general, mentre la línia de la raça blanca dibuixa un
descens gradual a través dels diferents nivells del factor ocupació, les
altres races dibuixen altibaixos:

```{r}
adult$occupation <- factor(adult$occupation, levels = c('Blue-Collar', 'White-Collar', 'Professional', 'Sales', 'Service', 'Other/Unknown'))

library(ggplot2)
library(interactions)
inter <- lm(income~race*occupation, data = adult)
cat_plot(inter, pred=occupation, modx=race, geom='line')
```

\
<br>

## 8. Conclusions

<br>

Hem analitzat un conjunt de dades provinents d'un cens sobre els salaris
i informació personal, amb un total de 32,560 registres i 9 variables.

Després de preparar les dades per a l'anàlisi, hem realitzat una anàlisi
visual, amb la qual hem inicialment observat que entre els grups
diferents que hi ha al conjunt, els salaris més alts els concentren els
homes, les persones de raça blanca, els funcionaris de l'estat, les
persones casades, els obrers (lleugerament per sobre d'administradors i
treballadors del sector professional), les persones de més edat enfront
de les joves, les persones que treballen més hores per setmana, i les
persones amb més anys d'estudis.

Fent contrastos d'hipòtesis hem pogut comprovar que els homes cobren
significativament més que les dones, i que les persones de raça blanca
tenen un salari anual 6450€ per sobre del salari mitjà de les persones
de raça negra.

Amb un model de regressió lineal hem pogut comprovar que les variables
'edat', 'anys d'educació', 'hores setmanals treballades', 'gènere' i
'raça' contribueixen conjuntament a explicar un 67% de la variància de
la variable 'salari anual'.

Amb un model de regressió logística, on hem analitzat la possibilitat
que un individu cobri menys de 50,000€ anuals, hem observat que els
factors que contribueixen a aquesta possibilitat són tenir menys edat,
treballar menys hores, ser autònom, ser separat o solter, treballar en
els sectors de vendes o serveis, ser dona, i ser de qualsevol altra raça
que blanca.

Amb una anàlisi de la variància hem comprovat que les diferències entre
mitjanes de salari entre grups racials són significatives. Tant la raça
blanca com la raça negra tenen mitjanes de salari significativament
diferents entre elles així com amb la resta de races. Com que els
residus del model de regressió logística no es distribueixen amb
normalitat, hem realitzat un test de Kruskal-Wallis per confirmar que
aquestes diferències són estadísticament significatives.

Finalment, hem fet un estudi preliminar a un model d'anàlisi de
variància multifactorial prenent les races i les ocupacions com a
factors explicatius del salari. Hem trobat que no tenim un escenari
balancejat per tal d'estimar aquest model de forma òptima, i també hem
observat un lleuger efecte d'interacció entre les variables explicatives
raça i ocupació.

<br>\
\
<br>\
\
<br>\
\
<br>
